最高法院刑事判決　　　　　　　　　　　　　　　九十一年度台上字第六八五○號
　　上　訴　人　甲○○
右上訴人因偽造有價證券案件，不服臺灣高等法院中華民國八十九年八月十八日第二
審更審判決（八十九年度上更(一)字第六四號，起訴案號：臺灣臺北地方法院檢察署八
十五年度偵緝字第二號），提起上訴，本院判決如左：
    主  文
原判決撤銷，發回臺灣高等法院。
    理  由
本件原判決認定上訴人甲○○於民國七十六年間曾因詐欺罪，經臺灣高等法院判處有
期徒刑三月確定，七十七年三月十六日執行完畢。仍不知悔改，明知綽號「小葉」之
不詳姓名男子，於八十一年八月底，在台北市○○街十六巷一號其所經營之洗衣店內
所交付如原判決附表所示之空白支票十四張，係余立賢於同年六月三日晚上在台北縣
五股鄉○○路○段三七巷十五號失竊之贓物，竟為供自己簽發行使之用，予以收受。
並於收受上開空白支票後，意圖供行使之用，於收受支票後之不詳時、地委託不知情
之人偽刻「余立賢」之印章，並基於概括之犯意，自八十一年八月底起，至八十二年
五月間止，連續於原判決附表所示之時間、地點，以該偽刻之「余立賢」印章蓋用偽
造印文於各該支票之發票人欄，並填寫發票日期、金額，偽造完成如原判決附表所示
之支票十四張，隨即行使將之交付予王松津、郭秀琴、黃松雄、陳星七、黃德福、林
江水、梁桂英、游阿娥、廖麗錦、陳淑萍、郭玉葉等人收執，嗣經上開受票人自行提
示或轉讓予原判決附表所示之提示人向銀行提示付款時，因余立賢業已辦理支票掛失
止付而不獲兌現，因而循線查知上情等情。因而維持第一審法院依牽連犯從一重論處
上訴人意圖供行使之用而偽造有價證券（累犯）罪刑（處有期徒刑五年）之判決，駁
回上訴人在第二審之上訴，固非無見。
惟查：（一）有罪之判決書，應記載認定犯罪事實所憑之證據及其認定之理由，刑事
訴訟法第三百十條第一款定有明文，而認定事實所憑之證據，須確實存在，倘判決書
內所記載之證據，與卷內筆錄或證物之內容不相適合，則其判決之根據，實際上並不
存在，自屬採證違法。依原判決理由說明，係以：「上開支票上之字跡與上訴人簽名
式樣及原審或本院當庭命被告書寫之字跡互相比對觀察結果均屬相類似之字跡，此有
支票影本、背書式樣及被告當庭書寫之字跡附卷可憑（並參更審卷第七四頁、第七五
頁附件二、三用紅筆勾圈部分）」，作為認定原判決附表所示之支票十四紙皆係上訴
人所偽造之證據資料。惟就原審卷第七四頁、第七五頁之勘驗鑑定紀錄觀之，原審受
命法官似僅就票號0000000號、0000000號二紙支票正面之字跡，與上
訴人當庭書寫之筆跡，相互比對，就其餘十二紙支票上之字跡是否與上訴人之筆跡相
符，並未比對鑑定。則原判決執上開比對結果，認定原判決附表所示之支票十四紙均
係上訴人所偽造，即與上開勘驗鑑定紀錄之內容，不相符合，其採證於法有違。況且
本院前次發回意旨已指出：「如依肉眼比對觀察結果，筆跡僅屬類似，而不能確切判
斷其真偽者，則為發見真實起見，自應送請有關機關或具專門知識技能之人加以鑑定
，始足以作為判斷之依據，否則仍難謂無調查未盡之違法。原判決理由內雖謂上開支
票上之字跡與上訴人簽名式樣及當庭書寫之字跡，相互比對觀察結果，均屬『相當類
似』之字跡，然既稱僅屬『相當類似』，即非能確切辨別其真偽異同，依上開說明，
仍有囑有關機關或具專門知識技能之人加以鑑定之必要」，茲原判決就其附表編號一
至三、六至十四所示之支票十二紙上之字跡是否與上訴人筆跡相符，竟仍以：「經與
上訴人當庭書寫之字跡互相比對觀察結果，均屬『相類似』之字跡」，遽為上開支票
均係上訴人偽造之認定，致原有證據調查未盡之瑕疵，依舊存在。（二）有罪判決書
所記載之犯罪事實，為論罪科刑適用法律之基礎，故凡於適用法律有關之重要事項，
必須詳加認定，明確記載，然後於理由內敘明犯罪事實所憑之證據及認定之理由，始
足為適用法律之依據。若事實未有此記載，而理由加以說明，為理由失其依據。如事
實有此記載，理由未予說明，則為理由不備，按諸刑事訴訟法第三百七十九條第十四
款規定，其判決當然為違背法令。依起訴書犯罪事實欄之記載，檢察官僅起訴上訴人
偽造原判決附表編號四、五、八所示支票三紙後，持編號四、五所示支票二紙，交予
陳星七作為清償舊債之用及持編號八所示之支票一紙，交予梁桂英抵付消費款等事實
。就上訴人偽造原判決附表編號一至三、六、七、九至十四等十一張支票後持以行使
之行為，並未起訴，原判決就未據檢察官提起公訴之犯罪事實，併予審理，未說明
理由，自屬理由不備。以上，或係上訴意旨所指摘，或為本院得依職權調查之事項，
應認原判決仍有撤銷發回更審之原因。又原判決關於上訴人收受贓物及敘明不另為無
罪諭知之竊盜等部分，基於審判不可分原則，均應併予發回。
據上論結，應依刑事訴訟法第三百九十七條、第四百零一條，判決如主文。
中      華      民      國    九十一    年     十一     月    二十九    日
                              最高法院刑事第一庭
                                  審判長法官  施  文  仁
                                        法官  林  永  茂
                                        法官  蕭  仰  歸
                                        法官  陳  世  淙
                                        法官  洪  佳  濱
      右正本證明與原本無異
                                              書  記  官
中      華      民      國    九十一    年     十二     月      四      日
